【裁判字號】    89,婚,326
【裁判日期】    900329
【裁判案由】    確認夫妻關係存在
【裁判全文】
臺灣嘉義地方法院民事判決  八十九年度婚字第三二六號
    原      告  乙○○
    訴訟代理人  丙○○
                甲○○
    被      告  丁○○
    訴訟代理人  黃勝昭律師
右當事人間請求確認夫妻關係存在事件，本院判決如左：
    主      文
確認原告與被告間之婚姻關係存在。
訴訟費用由被告負擔。
    事      實
甲、原告方面：
一、聲明：如主文所示。
二、陳述：
(一)緣兩造係夫妻關係，自結婚後感情尚好，並育有一子黃于寧，嗣被告為家人唆使
    ，不明是非，兩造漸漸疏遠，甚至爭吵。
(二)嗣後被告於某日先盜刻印章蓋在離婚協議書上，後在八十九年八月三十一日原告
    下班歸途，時約十八時許，被告在其住家附近之太保市○○路○段四六一號永佳
    超市前攔下原告，強拉原告簽名離婚，否則給予好看，當時僅兩造在場，並無他
    人，原告心生畏怖，迫於無奈，內心萬分悲痛，無力抵抗。
(三)翌日，原告忍悲負痛欲歸娘家，被告恐嚇原告到戶政事務所辦理離婚戶口事宜，
    原告不從，被告厲聲說：「不辦離婚戶口，就不能離家門半步，亦不能上班工作
    」，原告恐怖而無奈。
(四)被告預謀非現場證人沈朝陽、洪雪梅簽名，並事先填妥離婚協議書並簽名私自蓋
    章，原告沒有見過兩位證人，事後再由被告強拉原告簽名離婚，為此爰依民法第
    九十二條規定，被詐欺或被脅迫而為意思表示者，表意人得撤銷其意思表示；又
    按撤銷應以意思表示為之。如相對人確定者，前項意思表示應向相對人為之。故
    被告脅迫原告協議離婚無效，原告自得對之提起本件確認之訴。
三、證據：提出離婚協議書、存證信函、民事判決、工作識別證各一件為證。
乙、被告方面：
一、聲明：原告之訴駁回，訴訟費用由原告負擔。
二、陳述：
(一)原告於起訴狀所為之主張，與事實不符，被告均否認之。
(二)原告主張被告盜刻其印章蓋於離婚協議書上，後在八十九年八月三十一日其下班
    歸途強攔其簽名離婚，並稱被告恐嚇其前往戶政事務所辦理離婚戶口事宜，此均
    非事實，蓋查當初原告與被告簽立離婚協議書，係因原告在與被告結婚生子後，
    從未盡為人妻、人母之責，動輒返回娘家居住，置被告及幼子之生活於不顧，雖
    經被告多次與其溝通，然原告仍我行我素，顯然雙方已經無法共同生活，經雙方
    同意協議離婚，並偕同一起前往戶政事務所辦理離婚登記事宜，絕無原告所稱以
    強迫、恐嚇之方式強拉其於離婚協議書上簽名及辦理離婚登記之情事。
(三)蓋查，兩造係在原告置被告及幼子生活不顧，動輒返回娘家居住發生爭吵後，同
    意協議離婚，並同意由被告先行擬妥協議書內容後再交由原告簽名蓋章。而有關
    離婚協議書之效力為何？形式上法律之規定並不明確，當時被告亦不瞭解法律上
    應如何，乃找專辦離婚之證人沈朝陽、洪雪梅製作離婚協議書，因當時原告確有
    離婚之真意，故於上開離婚協議書製作後，即由被告持由原告親自簽名蓋章，並
    一同前往戶政機關辦理離婚登記，而有關離婚協議書之製作過程以及兩造間是否
    在離婚之真意下始製作，業據證人沈朝陽、洪雪梅於鈞院中結證屬實，自不以原
    告在離婚協議書簽名時，證人並未在場親眼目睹而認上開離婚協議書不生效力。
(四)另查離婚協議書上之簽名，係由被告在自由意志下所簽立，此由該簽名字體工整
    可資證明非強拉其手所寫而成，至於在原告簽名後前往戶政機關辦理離婚登記，
    係原告在自由意志下與被告同往，被告並無強制脅迫其辦理之情事，蓋查在登記
    離婚之前一天晚上兩造尚在一起吃晚飯，且辦理登記當天兩造均各騎機車前往，
    如有強逼行為，原告大可自行騎車離開，並可當著戶政人員的面表示受到脅迫不
    願辦理登記，原告卻未為此行為，反而與被告一同辦理離婚登記，足見原告係在
    自由意志與被告辦理離婚登記，被告並無為任何脅迫之情事，兩造間之婚姻關係
    顯已合法消滅。
(五)原告於九十年二月九日準備書狀中主張其二萬三千元之薪資用以維持一家生計，
    下班後整理家務，照顧幼子常至夜深，而被告薪資從未用於家計而飽入私囊，又
    常動輒辱罵，從未善盡為人父、為人夫之責，此顯與事實有所不符。蓋查兩造於
    八十九年二月二日結婚，原告於同年三月二十日生小孩，於同年四月二十日小孩
    滿月後即表示要回娘家玩，直到同年五月三日由被告前往其娘家載回，同年五月
    七日兩造因故發生爭吵，原告之父母即將原告帶回，同年五月十四日，被告偕同
    友人葉添富至原告娘家詢問其是否要回被告之家，原告答稱二天後返回，於同年
    五月十六日返回被告住處，然於同年六月一日原告又回去娘家，被告於同年六月
    四日將原告載回，隨即於同年六月十一日原告復擅自帶同小孩回娘家，被告曾去
    電問原告是否需被告前往載回家，原告卻叫被告都不用去載她，直到同年七月二
    日原告之母及姊姊、姊夫始將其送回被告處，而原告於同年七月二十三日晚上十
    點多復自行跑回娘家居住，直到同年八月二十八日始又返回被告住處，由結婚到
    簽字協議離婚辦理登記，兩造之婚姻關係維繫期間共約有七個月，然原告卻有三
    個月之時間均住於娘家，以其動輒返回其娘家居住，且事前均未曾告知被告，其
    又何有所謂下班後整理家務、照顧幼子常至夜深之可能，原告所為主張顯非事實
    ，不足為採。
(六)依前所述，兩造係在具有離婚之真意簽立離婚協議書，並在自由意志下一同前往
    戶政機關辦理離婚登記，兩造之婚姻關係係已合法消滅，唯事後或係原告家長認
    在毫無補償之條件下離婚，內心有所不甘，或另有其他圖謀之目的，而於辦妥離
    婚登記後，即藉上開不實言詞以溪口郵局第六號存證信函表示撤銷離婚協議書上
    之意思表示，原告對上開函文內容難予認同，隨即以嘉義中山路郵局第六三六號
    存證信函函覆原告，詎原告因心虛竟拒絕收受該函件，由此足見原告主張其被被
    告脅迫恐嚇簽立離婚協議書及辦理離婚登記一事，顯非事實，兩造確係在自由意
    志下同意簽字離婚並辦妥離婚登記，兩造間之夫妻關係顯已合法消滅，今原告空
    言主張該協議離婚係被被告脅迫，應屬無效，並進而藉題提起本訴，其並非有意
    維持此一婚姻，而係在另有所圖之目的十分明顯，為此特請鈞院鑒核，賜准判決
    如答辯之聲明。
三、證據：提出存證信函暨信封、戶籍謄本各一份為證，並聲請傳訊證人葉添富為證
    。
丙、本院依職權調閱嘉義縣太保市戶政事務所丁○○、乙○○八十九年九月一日離婚
    登記申請書及傳訊證人即離婚協議書上之見證人沈朝陽、洪雪梅。
    理      由
甲、程序方面：
一、民法親屬編對於兩願離婚之無效及撤銷無特別規定，因此兩願離婚是否有無效或
    得撤銷之原因，有爭執之當事人應得以是否有無效或得撤銷之原因事實為攻擊或
    防禦方法，而以婚姻關係本身為訴訟標的，提起確認之訴，請求確認婚姻關係存
    在或不存在之訴訟，此種訴訟應屬民事訴訟法第五百六十八條所列舉之確認婚姻
    成立或不成立之訴範圍內，而適用人事訴訟之相關規定，最高法院三十三年上字
    第四八八五號判例，認為：「兩願離婚一經合法成立，其婚姻關係即從此消滅，
    無待於法院為宣告離婚之判決，故當事人就兩願離婚是否合法成立有爭執，而提
    起訴訟時，雖其訴之聲明求為離婚之判決，仍應認其係以兩願離婚為理由，而請
    求確認其婚姻關係消滅，自係民事訴訟法第五百六十四條第一項所謂確認婚姻不
    成立之訴。」似即採此見解。本件原告主張被告預謀非現場證人沈朝陽、洪雪梅
    簽名，並事先填妥離婚協議書並簽名私自蓋章，原告沒有見過兩位證人，事後為
    被告強拉原告簽名離婚，即其離婚之意思表示係受詐欺或被脅迫而為意思表示，
    且被告恐嚇原告到戶政事務所辦理離婚登記完畢，而原告依法撤銷該意思表示後
    ，該協議離婚無效，而兩造婚姻已經戶政事務所為離婚登記，致原告在私法上之
    地位有受侵害之危險，依上開說明，原告自得以訴訟確認婚姻關係存在，並據確
    定判決以更正上開離婚登記，是原告有提起本件確認訴訟之法律上之利益。
二、按法院因維持婚姻或確定婚姻是否無效或不成立，得斟酌當事人所未提出之事實
    。民事訴訟法第五百七十五條第一項定有明文。本件確認婚姻存在之訴訟，係以
    婚姻關係本身為訴訟標的提起確認之訴，應適用人事訴訟之相關規定，已如前述
    ，是本院得依職權斟酌當事人所未提出而得以維持婚姻之事實。
乙、得心證之理由：
一、本件原告主張兩造係夫妻關係，自結婚後感情尚好，並育有一子黃于寧，嗣被告
    為家人唆使，不明是非，兩造漸漸疏遠，甚至爭吵。被告預謀非現場證人沈朝陽
    、洪雪梅簽名，並事先填妥離婚協議書並簽名私自蓋章，原告沒有見過兩位證人
    ，嗣後被告於某日先盜刻印章蓋在離婚協議書上，後在八十九年八月三十一日原
    告下班歸途，時約十八時許，在其住家附近之太保市○○路○段四六一號永佳超
    市前攔下原告，強拉原告簽名離婚，翌日，原告忍悲負痛欲歸娘家，被告恐嚇原
    告到戶政事務所辦理離婚戶口事宜，並不辦離婚戶口，就不能離家門半步，亦不
    能上班工作等語威脅原告，為此爰依民法第九十二條規定，主張被告脅迫原告協
    議離婚無效，原告自得對之提起本件確認之訴。被告則以原告一再主張本件系爭
    離婚協議書上之蓋章係被告盜刻其印章後蓋用，上面之簽名是被告於其下班歸途
    中強攔其所簽，並稱被告恐嚇其前往戶政事務所辦理離婚登記，此均與事實不符
    。蓋查兩造係在原告置被告及幼子生活不顧，動輒返回娘家居住，發生爭吵後，
    同意協議離婚，並同意由被告先行擬妥協議書內容後，再交由原告簽名蓋章，因
    有關離婚協議書之效力為何，形式上法律之規定並不明確，而當時被告亦不瞭解
    法律上應如何，乃找專辦離婚之證人沈朝陽、洪雪梅製作離婚協議書，因當時原
    告確有離婚之真意，故於上開離婚協議書製作後，即由被告持由原告親自簽名蓋
    章，並一同前往戶政機關辦理離婚登記，而有關離婚協議書之製作過程以及兩造
    間是否在離婚之真意下始製作，業據證人沈朝陽、洪雪梅於鈞院中結證屬實，自
    不以原告在離婚協議書簽名時，證人並未在場親眼目睹而認上開離婚協議書不生
    效力。至於在原告簽名後前往戶政機關辦理離婚登記，係原告在自由意志下與被
    告同往，被告並無強制脅迫其辦理之情事，蓋查在登記離婚之前一天晚上兩造尚
    在一起吃晚飯，且辦理登記當天，兩造均各騎機車前往，如有強逼行為，原告大
    可自行騎車離開，並可當著戶政人員的面表示受到脅迫不願辦理登記，原告卻未
    為此行為，反而與被告一同辦理離婚登記，足見原告係在自由意志與被告辦理離
    婚登記，被告並無為任何脅迫之情事，兩造間之婚姻關係顯已合法消滅。唯事後
    或係原告家長認在毫無補償之條件下離婚，內心有所不甘或另有其他圖謀之目的
    ，因此才藉題提起本訴其並非有意維持此一婚姻，而係另有所圖等語置辯。
二、按民法第一千零五十條規定兩願離婚，應以書面為之，有二人以上證人之簽名並
    應向戶政機關為離婚之登記。而欠缺上開書面、二人以上之證人之簽名以及戶政
    機關之登記等三個形式要件中之一以上者，應認兩願離婚係屬無效，而兩願離婚
    之無效，猶如婚姻無效，係當然無效、絕對無效、自始無效。次按離婚須由婚姻
    關係之雙方均有離婚之真意，且該意思表示必須非受詐欺或脅迫所為，否則受詐
    欺或脅迫之一方，則可予以撤銷，而經撤銷之意思表示，視為自始無效，民法第
    一百一十四條則定有明文。
三、原告主張兩造原係夫妻，有戶籍謄本在卷可稽，並為被告所是認，應為真實。原
    告主張被告先盜刻印章蓋在離婚協議書上，後在八十九年八月三十一日強拉原告
    簽名離婚，並恐嚇原告到戶政事務所辦理離婚戶口事宜，且預謀非現場證人沈朝
    陽、洪雪梅簽名，並事先填妥離婚協議書並簽名私自蓋章，為此依民法第九十二
    條規定撤銷其意思表示等語，惟為被告所否認，並以前揭言詞置辯，又本院依職
    權傳喚離婚協議書上之見證人沈朝陽、洪雪梅為證，審認其於兩造之離婚協議中
    是否符合法定關於「二人以上之證人簽名」之形式要件，是本件所應審酌者為：
    原告之協議離婚之意思表示是否受到原告之脅迫而得以主張撤銷以及兩造離婚協
    議書上之見證人沈朝陽、洪雪梅是否符合兩願離婚關於「二人以上之證人簽名」
    之法定形式要件。經查：
(一)原告主張被告先盜刻印章蓋在離婚協議書上，後在八十九年八月三十一日強拉原
    告簽名離婚，並恐嚇原告到戶政事務所辦理離婚戶口事宜，因此其依民法第九十
    二條規定撤銷其離婚之意思表示。惟查，原告自承其所提出之離婚協議書上之簽
    名為其親簽，但係被告強拉其手所寫，觀諸該簽名字體尚稱工整，且與嘉義縣太
    保市戶政事務所丁○○、乙○○八十九年九月一日離婚登記申請書上之簽名之書
    寫習慣及筆順均大致相符，若為他人強拉所簽，應非如此，是尚難認係被告強拉
    其手所寫，此外，原告又無法舉出其他證據以實其說，而原告另主張被告盜刻印
    章蓋於該離婚協議書，惟簽名已足生法律上效果，是否蓋用印章則不生影響，亦
    即縱使該印章係被告所盜刻或盜蓋，亦不影響原告親筆簽名之效力，是原告此部
    分之主張，尚難信為真實。而兩造復於簽完離婚協議書之次日分別騎機車前往，
    並當著戶政人員的面在兩造八十九年九月一日離婚登記申請書親筆簽名，均為原
    告所自承，雖原告主張前往戶政事務所辦理離婚登記係受被告以「不辦離婚戶口
    ，就不能離家門半步，亦不能上班工作」等語脅迫之下所為，而當著戶政人員的
    面在離婚登記申請書親筆簽名係因其不知所簽之文件為離婚登記申請書，因兩造
    係分別騎車前往，原告可隨時騎往他處，而離婚登記事涉兩造之重大身份關係之
    變動，且原告並非不識字之文盲，是原告陳稱不知所簽之文件為離婚登記申請書
    而予以簽名，亦與常理相違而不足採信，是原告主張被告恐嚇、脅迫原告到戶政
    事務所辦理離婚戶口事宜，亦難信為真實。因此原告主張其之協議離婚之意思表
    示受到原告之脅迫而主張撤銷，應無理由。
(二)原告主張被告預謀非現場證人沈朝陽、洪雪梅簽名，並事先填妥離婚協議書並簽
    名私自蓋章，原告沒有見過兩位證人等語，惟為被告所否認，然經本院依職權傳
    訊證人即離婚協議書上之見證人沈朝陽、洪雪梅到庭證述，沈朝陽結證稱：「離
    婚協議書的內容是我們幫兩造擬的。是被告先找我討論辦理離婚的事宜，被告在
    當天約二、三週前要我先跟原告聯絡，我白天先與原告聯絡上，他說晚上再談，
    晚上我再打去是他爸爸接的，我向他爸爸表明意思後，當時他爸爸並未表示同意
    離婚，只說要談條件，我向被告報告結果，被告說他再與原告談。後來在八月三
    十一號被告說他們已經談好了，當天下午被告到事務所來要求我幫他寫好協議書
    ，下午兩三點只有被告自己一個來，我向被告說明一般情形都要夫妻都來，被告
    強調說他們二人都已經說好，而且被告說原告要他先來簽，我們職業上都相信客
    戶說的話。一般只有一方來，我都會再打電話給對方確認，或由一方先簽好協議
    書後先放在我這裡他方再來簽，而八月三十一日當天沒有聯絡上原告，不知道原
    告有無離婚的意思。當天協議書交給被告時原告並沒有簽名，但是我們已經在見
    證人部分簽完名，然後將協議書交給被告帶回，隔天被告打電話到事務所說都已
    經辦好手續了，至於原告的簽名有無遭到脅迫，我並不清楚。」洪雪梅結證稱：
    「我要說的都是跟證人沈朝陽所述相同。（問：有無與許小姐聯絡過？）沒有。
    （問：為何會在離婚協議書上簽名？）因為被告說他們都已經談好了，而離婚協
    議書上要二個見證人，所以我就在上面簽名。（問：是否知悉兩造有離婚的意思
    ？）我是從黃先生的口中得知。」足證原告主張被告找非現場證人沈朝陽、洪雪
    梅簽名，並事先填妥離婚協議書並簽名私自蓋章，原告沒有見過兩位證人之部分
    ，堪信為真實。
(三)次按，證人在兩願離婚之證書上簽名，固無須於該證書作成時同時為之，惟因兩
    願離婚書上應有證人之簽名，其目的在「確保當事人之真義，防止非基於自由意
    思之離婚」，證人雖不限於與當事人相熟識，亦不限於協議離婚時在場，然究難
    謂非親見或親聞當事人確有離婚真意之人亦得為證人，從而，倘在離婚證書上為
    此簽名之人，並不能證明雙方當事人確有解消夫妻關係之意思合致，縱簽名於離
    婚證書，亦不能認為即屬該條之簽名，最高法院分別著有四十二年臺上字第一０
    ０一號、二十八年上字第三五三號、六十八年臺上字第三七九二號判例可資參照
    。依上揭判例意旨，證人雖不限於與當事人相熟識，亦不限於協議離婚時在場，
    然究難謂非親見或親聞當事人確有離婚真意之人亦得為證人，本件兩位擔任兩造
    協議離婚之證人，既與原告素不相識，亦未曾見面，僅從原告單方陳述，就在兩
    造之離婚協議書上先行簽名、蓋章，而且均稱不知道原告有無離婚的意思，是見
    證人沈朝陽、洪雪梅既非親見或親聞當事人確有離婚真意之人即與法定關於「二
    人以上之證人簽名」之兩願離婚之形式要件不符，則渠等於離婚協議書上證人欄
    所為之簽名，尚難認係屬民法第一千零五十條所規定兩願離婚要件之簽名。本件
    欠缺兩願離婚三個形式要件中之「二人以上之證人之簽名」，應認兩願離婚係屬
    無效，而兩願離婚之無效，猶如婚姻無效，係當然無效、絕對無效、自始無效。
    從而，兩造之離婚協議書上既因欠缺為法定成立要件之證人簽名而致離婚無效，
    是原告訴請確認兩造婚姻關係存在之訴，洵屬有據，應予准許。
四、本案其餘主張陳述及所提之證據，均無庸再予審酌﹐附此敘明。
五、據上論結：原告之訴，為有理由，並依民事訴訟法第七十八條，判決如主文。
中      華      民      國    九十      年      三      月    二十九  日
~B臺灣嘉義地方法院家事法庭
~B    審判長法官  曾文欣
~B    法      官  賴秀蘭
~B    法      官  林福來
右為正本係照原本作成
如對本判決上訴應於判決送達後廿日內向本院提出上訴狀
中      華      民      國    九十      年      三      月    二十九  日
~B    書  記  官  鄭翔元


司法院資訊處製作；財團法人民間司法改革基金會備份。
